【裁判字號】    94,易,1223
【裁判日期】    950110
【裁判案由】    
【裁判全文】
臺灣彰化地方法院刑事判決              94年度易字第1223號
公  訴  人  臺灣彰化地方法院檢察署檢察官
被      告  甲○○
                      9號
選任辯護人  張崇哲律師
            江彗鈴律師
            林志銘律師
上列被告因侵占案件，經檢察官提起公訴（九十四年度調偵字第
四三七號），本院判決如下：
    主  文
甲○○無罪。
    理  由
一、公訴意旨略以：被告甲○○為亞美先進科技有限公司（下稱
    亞美公司）之負責人，於民國（下同）九十一年六月中旬，
    與穩泰飲水工程有限公司（下稱穩泰公司）負責人即告訴人
    乙○○簽訂合約，由告訴人乙○○提供海水專用UF濾膜（下
    稱濾膜）一百一十支，被告甲○○則受委託寄存及負責組裝
    濾膜，並應於工程完畢後，將該工程之剩餘濾膜交還予告訴
    人乙○○。惟被告甲○○於工程完畢之時，竟基於為自己不
    法所有之犯意，侵占工程作業完畢後之剩餘濾膜八支（起訴
    書誤載為十支），並將該濾膜以每支新臺幣（下同）二萬元
    轉賣予不知情之全瑩國際股份有限公司（下稱全瑩公司）之
    負責人李如豐，李如豐再以每支二萬六千元轉賣予不知情之
    奇喨企業有限公司（下稱奇喨公司）負責人邱床坪。嗣於九
    十三年十二月二十三日，邱床坪將上開濾膜寄運往福建省連
    江縣北竿鄉時，適為告訴人乙○○在福建省連江縣北竿鄉白
    沙碼頭所發現，始知上情。因認被告甲○○所為，係涉犯刑
    法第三百三十五條之侵占罪嫌。
二、按犯罪事實應依證據認定之，無證據不得認定犯罪事實，又
    不能證明被告犯罪者，應諭知無罪之判決，刑事訴訟法第一
    百五十四條第二項、第三百零一條第一項分別定有明文。次
    按認定不利於被告之事實，須依積極證據，苟積極證據不足
    為不利於被告事實之認定時，即應為有利於被告之認定，更
    不必有何有利之證據；又按事實之認定，應憑證據，如未能
    發現相當證據，或證據不足以證明，自不能以推測或擬制之
    方法，以為裁判基礎，而認定犯罪事實，所憑之證據，雖不
    以直接證據為限，間接證據亦包括在內，然無論直接或間接
    證據，其為訴訟上之證明，須於通常一般之人均不致於有所
    懷疑，而得確信其為真實之程度者，始得據為有罪之認定，
    倘其證明尚未達到此一程度，而有合理之懷疑存在時，即無
    從為有罪之認定（最高法院三十年上字第八一六號、四十年
    臺上字第八六號、七十六年臺上字第四九八六號判例參照）
    。再按告訴人之告訴，係以使被告受刑事追訴為目的，是其
    陳述是否與事實相符，仍應調查其他證據以資審認（最高法
    院六十九年臺上字第一五三一號判例參照）。末按刑法侵占
    罪之成立，係以侵占自己持有他人之物為要件，若他人已將
    原屬行為人所持有之物移轉所有權歸行為人所有，行為人復
    處分使用該物，即非所謂易持有為所有，核與侵占罪之構成
    要件不符，自難以該罪相繩之（最高法院七十一年臺上字第
    二三０四號判例意旨、七十三年度臺上字第五九０七號、八
    十年度臺上字第二二三三號判決意旨參照）。
三、本件公訴人認被告甲○○涉有侵占罪嫌，無非係以告訴人乙○○於本院審理時之證述、證人丁○○於本院審理時之證述
    、證人李如豐、邱床坪於警詢中之證述及穩泰公司、亞美公
    司、全瑩公司、奇喨公司之出售證明、出貨單、發票、銷貨
    單、保管單、採購憑單等單據與查獲照片十幀為其論據。然
    訊據被告則固坦承其因其所經營之亞美公司承攬告訴人公司
    之海水淡化系統設備製造工程，而持有告訴人公司所提供之
    濾膜，告訴人公司於工程完竣後，得將剩餘濾膜全數取回，
    及其嗣確有將告訴人公司遺留於亞美公司之濾膜八支出售予
    全瑩公司等情，惟堅詞否認有何侵占之犯行，辯稱：該八支
    濾膜係因上開海水淡化系統設備製造工程驗收完竣後，告訴
    人公司並未依約支付剩餘工程尾款五十萬元，經伊公司派人
    與告訴人幾番交涉後，告訴人願以剩餘餘料即濾膜八支之價
    值；及其公司向伊公司購買清洗劑，以使伊公司賺取約二十
    餘萬元利潤之方式抵扣之，伊因考量上開折抵方式與五十萬
    元之金額差距不大，且伊公司請領最後一期工程款項之一百
    萬元統一發票收據業已開立予告訴人公司，若不應允告訴人
    以此方式折抵剩餘五十萬元尾款，伊仍需支付該尾款之營利
    事業所得稅，損失將更大，方同意告訴人所開立之上開折抵
    條件，伊取得該八支濾膜之所有權後，始於九十三年底，將
    之出售予全瑩公司，伊係處分自己所有之物，並無任何侵占
    之不法犯行等語。辯護人則為被告辯護略以：本件被告與告
    訴人公司簽訂海水淡化系統設備製造工程合約後，即依約履
    行，並於九十一年五月三十一日檢具統一發票向告訴人請領
    第一期定金款一百五十萬元，告訴人如期付款；被告組裝完
    成海水淡化系統設備機臺後，復於同年八月二十六日檢具統
    一發票向告訴人請領第二期設備款二百五十萬元，告訴人亦
    如期付款；被告完工並完成驗收後，再於同年十一月十一日
    檢具統一發票向告訴人請領第三期完工款一百萬元，詎告訴
    人就一百萬元完工款部分，竟僅於九十一年十一月二十六日
    匯款五十萬元予被告，餘五十萬元部分，推拖延宕不付，迄
    九十二年七月四日雙方達成協議，告訴人同意將剩餘未使用
    之系爭八支濾膜所有權轉讓予被告，用以抵償其積欠被告之
    尾款五十萬元，告訴人並簽具「營業人銷貨退回進貨退出或
    轉讓證明單」一件交予被告收執存證。苟確如告訴人所言：
    伊並未同意以該八支濾膜折抵五十萬元之工程款，該五十萬
    元之工程尾款係因該工程施作有瑕疵，伊因而扣除該筆五十
    萬元之工程尾款云云，則告訴人理應依工程慣例發函通知被
    告限期改善瑕疵，或依合約付款規定，於五日內通知被告補
    正發票金額，然告訴人並未以存證信函通知被告限期改善，
    亦未通知被告補正發票金額，而於工程完工驗收後，收受被
    告所提供用以請領完工款之該張一百萬元統一發票，足證告
    訴人所述應與事實不符；況苟被告所完成之工程確有瑕疵，
    告訴人又豈會簽具五十萬元之折讓單交被告收存，益徵告訴
    人之指述並非屬實，從而，告訴人既業已同意將系爭八支濾
    膜之所有權轉讓予被告，被告復將之轉讓予他人，自核與侵
    占罪之構成要件不符，要難以該罪相繩之等語。
四、經查：
（一）本件被告為亞美公司之負責人；而告訴人則係穩泰公司之
      負責人，緣亞美公司與穩泰公司曾於九十一年五月二十七
      日簽訂海水淡化系統設備製造工程合約書，約定由穩泰公
      司提供濾膜一百一十支交予亞美公司負責組裝及負責人員
      之教育訓練，穩泰公司則應分三期給付五百萬元之工程款
      ，且於工程驗收完竣後，穩泰公司得將剩餘之濾膜全數取
      回；惟穩泰公司於工程驗收完竣後，尚有五十萬元之工程
      尾款遲未給付，且亦未將剩餘濾膜全數取回，尚遺留濾膜
      八支於亞美公司，嗣被告於九十三年十一月八日，將該遺
      留之八支濾膜，以每支二萬元之代價出賣予全瑩公司，全
      瑩公司復於同年十二月十六日，以每支濾膜二萬六千元之
      價格再轉賣予奇喨公司等情，業據被告於警、偵訊中及本
      院行準備程序與審理時均供承不諱，核與證人即告訴人乙○○於本院審理時之證述、全瑩公司負責人李如豐於警詢
      中之證述（見福建連江地方法院檢察署九十四年度偵字第
      十六號卷第七頁至第九頁）、奇喨公司負責人邱床坪於警
      詢中之證述（見福建連江地方法院檢察署九十四年度偵字
      第十六號卷第五頁至第六頁），情節均相符，並有穩泰公
      司與亞美公司所簽訂之海水淡化系統設備製造工程合約書
      一份（附於本院卷第三十頁至第三十四頁）、亞美公司銷
      貨單二紙、統一發票收據二紙（附於福建連江地方法院檢
      察署九十四年度偵字第十六號卷第三十一頁、第三十二頁
      ）、全瑩公司採購憑單二紙、出貨單二紙、統一發票收據
      二紙、應收帳款明細表一紙（附於福建連江地方法院檢察
      署九十四年度偵字第十六號卷第二十六頁至第三十頁、第
      四十五頁、第四十六頁）及查獲照片十幀（附於福建連江
      地方法院檢察署九十四年度偵字第十六號卷第四十七頁至
      第四十九頁）在卷可按，上開事實應堪認定。
（二）惟本件被告雖確有將原屬於穩泰公司所有之濾膜八支轉賣
      予他人之情，然被告所為是否確構成刑法上之侵占罪，仍
      須視該行為是否該當於該罪之構成要件而定，即被告是否
      係將其所持有之屬於穩泰公司所有之物擅自出賣？抑或如
      其所辯告訴人業已以該八支濾膜折抵穩泰公司未給付之工
      程尾款，該八支濾膜之所有權已移轉予其所有，其係出賣
      自己之物，而非自己所持有之他人之物？查：
（１）證人即亞美公司服務處經理丙○○於本院審理時明白結證
      稱：九十一年間亞美公司曾與穩泰公司訂立海水淡化系統
      工程合約，伊係於九十二年六月間，始接手處理該工程合
      約事後之應收帳款催討事宜，在此之前係鍾正宗協理負責
      處理此案，因該工程之尾款係一百萬元，但穩泰公司僅支
      付五十萬元，剩餘五十萬元一直未支付，所以伊曾多次與
      穩泰公司人員丁○○及乙○○接洽，伊曾於九十二年六月
      底時，告知丁○○其公司還有五十萬元工程尾款未支付，
      而且尚有一些餘料遺留在公司裡，希望其公司將貨款結清
      ，餘料載回，丁○○表示該工程電磁閥部分有瑕疵，其無
      法作主，需要回去再向公司反應，伊亦有帶丁○○至工廠
      外面，置放餘料之地點觀看，當時該批餘料有用帆布蓋著
      ，伊並不清楚餘料為何物，之後，因丁○○一直未答覆伊
      ，伊方於七月初再打電話至穩泰公司催討尾款，該通電話
      係乙○○接聽的，起初乙○○還是向伊反應工程瑕疵問題
      ，但伊表示非伊公司應負責，尾款部分還是要處理，乙○○方告知伊願以所剩餘料及其公司向亞美公司購買清洗劑
      之利潤抵償之，伊向上級報告此事，上級同意後，伊公司
      於九十二年七月四日方開立折讓單交予穩泰公司蓋章等語
      （見本院卷第八十四頁至第八十七頁筆錄）；證人即穩泰
      公司前經理丁○○（其業於九十四年離職）亦於本院審理
      時結證稱：伊曾代表穩泰公司與亞美公司協商海水淡化系
      統工程事宜，當時該工程電磁閥部分有瑕疵，理應用塑膠
      製品，但亞美公司用銅製品，比較不耐海水，亞美公司又
      一直催收五十萬元尾款，所以乙○○派伊前往協調，當時
      有向亞美公司反應工程電磁閥瑕疵部分，但亞美公司稱其
      僅係負責組裝，不應由其公司負責，而伊公司工程合約之
      設計圖說中又未規定電磁閥部分應用何種材質，所以雙方
      未達成協議，後來穩泰公司係以向亞美公司購買貨物，讓
      其賺取利潤之方式補償五十萬元之工程尾款。丙○○確曾
      於交涉過程中向伊表示：其公司尚有餘料在亞美公司未取
      回，希望穩泰公司給付尾款，並將餘料載回，當時丙○○
      亦確有帶伊去看該批餘料，當時係以帆布蓋著，伊亦有將
      尚有一批餘料遺留在亞美公司之事告知乙○○，乙○○表
      示其會處理，至於是否有以該批餘料折抵五十萬元尾款，
      係乙○○與丙○○所交涉，伊不清楚等語（見本院卷第八
      十七頁至第九十頁筆錄）；參以證人即前亞美公司協理鍾
      正宗（業於九十四年三月離職）於本院審理時所結證稱：
      亞美公司與穩泰公司九十一年之海水淡化系統設備工程合
      約係由伊負責主導，亞美公司係負責安裝及教育訓練，工
      程完竣後，穩泰公司尚有尾款未給付，伊曾向告訴人催討
      ，告訴人並未言明遲未給付之原因，雖有提到安裝上面似
      乎有一些錯誤，但其表示已自己派人處理了，因亞美公司
      已有開立該部分款項之發票予穩泰公司，此部分成為應收
      帳款，伊便將之後繼續催收帳款之工作移交予丙○○負責
      等語（見本院卷第九十一頁至第九十四頁筆錄），稽之上
      開證人均業已明白證述被告所經營之亞美公司確有向告訴
      人所經營之穩泰公司催討五十萬元工程尾款，並提及穩泰
      公司尚有一批餘料遺留於亞美公司，及穩泰公司確有針對
      未給付之工程尾款提出補償方案等情；證人丙○○更明白
      結證確有以遺留之餘料折抵未給付之工程尾款等情，堪認
      被告所辯告訴人早已知悉尚有上開八支濾膜遺留於亞美公
      司，並應允以之折抵未給付之工程尾款等語，並非無稽。
      復參諸告訴人於本院審理時亦證述：伊公司確有向亞美公
      司購置一批四十五萬元之耗材，使亞美公司得以賺取利潤
      以補償該筆五十萬元之工程尾款，若伊公司自行購置該批
      耗材僅需十八萬元，另上開八支濾膜之市價一支係四萬七
      千元等語（見本院卷第八十一頁、第八十二頁背面、第八
      十三頁背面筆錄），告訴人亦自承確有補償亞美公司該筆
      工程款損失之情；且依告訴人所證述其公司向被告公司購
      買貨物，被告公司可得之利潤，及上開八支濾膜之市價總
      值，確與告訴人公司未給付之五十萬元工程尾款相近，被
      告確得以藉此補償其損失，益徵被告上開所辯應確屬有據
      ，洵堪採信。
（２）雖告訴人於本院審理時仍證稱：伊係於九十三年十二月二
      十三日，在馬祖北竿白沙碼頭，發現上開八支濾膜，經追
      查後，始知尚有該批餘料遺留於亞美公司。伊未曾應允亞
      美公司以該八支濾膜折抵任何工程款項，伊公司與亞美公
      司於九十一年間之海水淡化系統設備製造工程雖確有五十
      萬元之工程尾款未給付予亞美公司，然此係因上開工程有
      瑕疵，為補償該瑕疵，所以扣除五十萬元之工程尾款等語
      ；然其亦同時結證稱：亞美公司係負責為伊公司組裝海水
      淡化系統設備，主要關鍵性零組件由伊公司提供，附屬相
      關閥件則由亞美公司負責購買組裝，當時該工程係關於閥
      件部分有瑕疵，原設計應用塑膠製之電動球閥，但亞美公
      司卻裝置金屬製之電磁閥，比較不耐海水使用，伊發現後
      有向亞美公司反應，但亞美公司未有任何回應，伊等自己
      評估若伊公司自行僱工修繕，需要七十萬元之費用，後來
      因軍方已驗收，不欲伊公司再行更換該等閥件，是伊公司
      乃改以指派專人維修之方式代替更換閥件，如此伊公司所
      需支付之維修費用已高於當初預估之七十萬元修繕費用，
      故伊公司堅持一定要扣除五十萬元之工程尾款，但有同時
      承諾會優先向亞美公司購置一些高單價耗材以補償亞美公
      司，是伊公司於九十二年七月二日向亞美公司購置一批四
      十五萬元貨物，並於同年月四日開立五十萬元之折讓單予
      亞美公司，但伊公司未曾向亞美公司要求需補正上開瑕疵
      ，否則將扣除工程尾款等語（見本院卷七十九頁至第八十
      四頁筆錄），衡諸常情，苟上開工程確有被告公司應負責
      之瑕疵，告訴人自得依法要求被告公司負責，或依法扣除
      工程款，縱被告公司拒絕負責，告訴人亦可循法律途徑解
      決，然告訴人非但未強烈要求被告公司應負責修繕瑕疵，
      亦未依循法律途徑解決，甚於其修繕瑕疵費用已高出其預
      扣之工程尾款時，仍另提出補償被告公司損失之條件，告
      訴人所為實有悖於常情；況證人丁○○亦已明白證述：上
      開工程係由告訴人公司負責設計，被告公司僅負責組裝及
      人員之教育訓練，而於設計圖說中並未載明閥件部分應用
      何種材質等語（見本院卷第八十九頁、第九十頁背面筆錄
      ），既上開工程合約內未規定應用何種閥件組裝設備，縱
      告訴人認被告公司所使用之閥件材質較不耐海水，亦無法
      遽認被告公司有何違約情事，並得據以要求減少價金或損
      害賠償責任；而告訴人自承其自七十六年起即開始經營海
      水淡化系統設備，對於何方應負工程瑕疵？工程瑕疵應如
      何主張？當知之甚明，是告訴人亦當知其所認上開工程閥
      件瑕疵部分，並無法要求被告公司負責，然其又不願再給
      付該筆五十萬元工程尾款，方對被告提出補償方案，否則
      其若確信該瑕疵應由被告公司負責，其何須提出補償方案
      ？是告訴人證述該工程有被告公司應負責之瑕疵，因而扣
      除五十萬元工程尾款等情，應屬不實。另參之告訴人雖證
      述其係於九十三年十二月底，發現上開八支濾膜後，始知
      尚有該批濾膜遺留於亞美公司等情，然證人丁○○已明白
      證述於九十二年六月間與亞美公司協商五十萬元工程尾款
      時即已知悉有該批餘料遺留於亞美公司，其並有向告訴人
      報告此事等情（詳如前述），堪認告訴人此部分證述亦有
      不實，是以，告訴人上開證述顯有瑕疵，遽難採信，更無
      從遽為不利於被告事實之認定。
（３）至證人丁○○雖未明白證述穩泰公司確有同意以該八支濾
      膜折抵工程尾款之情，然其亦已明白證述此部分係由告訴
      人與證人丙○○交涉，結果如何其不知情等語（詳如前述
      ），是尚難以其證述即遽認並無以八支濾膜餘料折抵之事
      ；另證人李如豐、邱床坪之證述及穩泰公司、亞美公司、
      全瑩公司、奇喨公司之出售證明、出貨單、發票、銷貨單
      、保管單、採購憑單與查獲照片等，均僅能證明被告嗣確
      有將該八支濾膜轉賣予他人之客觀事實，業詳如前述，並
      無從據以認定被告轉賣上開八支濾膜時，其所有權歸屬究
      係何人。從而，告訴人應確於雙方協商五十萬元工程尾款
      之時，即已知悉有上開八支濾膜之存在，並確有應允以該
      八支濾膜，及向被告公司購買貨物之利潤折抵其公司遲未
      給付之工程款項等情，洵堪認定，是告訴人既業已將上開
      八支濾膜之所有權移轉予被告，被告自得任意處分該等濾
      膜，故其嗣將該濾膜出賣予他人，揆諸前揭說明，自核與
      侵占罪之構成要件不符，遽難以該罪相繩之。
（三）綜上所述，公訴人所指之證據尚無從使本院獲得被告確有
      侵占罪之確切心證，此外，復無其他積極證據足認被告確
      涉有公訴人所指之上開犯行，本件不能證明被告犯罪，揆
      諸首揭規定及判例、判決意旨，自應諭知無罪之判決。
據上論斷，應依刑事訴訟法第三百零一條第一項，判決如主文。
本案經檢察官洪英丰到庭執行職務。
中    華    民    國    95    年    1     月    10    日
                  刑事第一庭    審判長法  官  洪志賢
                                      法  官  周莉菁
                                      法  官  簡璽容
以上正本證明與原本無異。
如不服本判決，應於判決送達後十日內向本院提出上訴狀 (須附
繕本)。
告訴人或被害人對於判決如有不服具備理由請求檢察官上訴者，
其上訴期間之計算係以檢察官收受判決正本之日期為準。
中    華    民    國    95    年    1     月    12    日
                                      書記官  王惠嬌


司法院資訊處製作；財團法人民間司法改革基金會備份。
